臺北高等行政法院判決　　　　　　　　　　　　　　　九十年度訴字第六五一○號
　　　　　　　　　　　　　　　.
　　原　　　告　匯頂電腦股份有限公司
　　代　表　人　甲○○董事長.
　　訴訟代理人　鄭文龍律師
　　複代 理 人　蔡志揚律師
　　被　　　告　經濟部智慧財產局
　　代　表　人　蔡練生（局長）
　　訴訟代理人　乙○○
右當事人間因商標評定事件，原告不服經濟部中華民國九十年九月二十六日經（九○
）訴字第○九○○六三二三五五○號訴願決定，提起行政訴訟。本院判決如左：
    主  文
原告之訴駁回。
訴訟費用由原告負擔。
    事  實
壹、事實概要：
    緣原告於（民下同）八十七年六月二十五日以「銀雕」商標，指定使用於商標法
    施行細則第四十九條所定商品及服務分類表第十六類之畫布、電腦畫布商品，向
    經濟部中央標準局（八十八年一月二十六日改制為智慧財產局）申請註冊，經准
    列為註冊第八五七五五二號商標（以下簡稱系爭商標，如附圖一）。嗣致豐廣告
    有限公司（以下簡稱致豐公司）以該註冊商標有違註冊時商標法第三十七條第十
    四款之規定，並檢具註冊第八五七五三二號「銀雕」商標（以下簡稱據以評定商
    標，如附圖二）為證據，對之申請評定，案經被告審查，以九十年六月十三日中
    台評字第九○○○六四號商標評定書為申請成立之處分。原告不服，提起訴願，
    遭駁回後，遂向本院提起行政訴訟。
貳、兩造聲明：
一、原告聲明：
    原告未於言詞辯論期日到場，據其於準備程序期日到場及提出之書狀，聲明求為
    判決
１、訴願決定及原處分均撤銷。
２、訴訟費用由被告負擔。
二、被告聲明：求為判決如主文所示。
參、兩造爭點：
    系爭商標有無違反商標法第三十七條第十四款之規定？
一、原告陳述：
    原告未於言詞辯論期日到場，據其於準備程序期日到場及提出之書狀，陳述如左
    ：
１、原告前以「銀雕」商標申請註冊，並指定使用於第十六類商品，經被告審查核准
    公告，並於八十八年八月十七日取得商標註冊證（第00000000號）。嗣
    因致豐公司以系爭商標違反商標法第三十七條第七款及第十四款為由，向被告申
    請評定，被告為此以系爭商標有違商標法第三十七條第十四款：「商標圖樣相同
    或近似於他人先使用於同一商品或類似商品之商標者，而申請人因與該他人間具
    有契約、地緣、業務往來或其他關係，知悉他人商標之存在者，不得申請註冊。
    」為由，而評定第00000000號「銀雕」商標之註冊為無效。原告不服被
    告之評定處分，乃向經濟部提出訴願，經濟部於九十年九月二十六日以經（九○
    ）訴字第○九○○六三二三五五○號決定，駁回原告之訴願。前開訴願決定理由
    主要以致豐公司於八十六年即以銀雕二字作為商標名稱，使用於畫布商品，而原
    告亦曾在八十六年九月三日與致豐公司簽訂合約，代為銷售銀雕畫布，故原處分
    以系爭商標違反商標法第三十七第十四款之規定評定為無效，並未違法。
２、惟查上開訴願決定理由實於法不合，爰臚陳理由如后：
(1)、本件致豐公司之據以評定商標專用權限於其請准註冊所指定之商品為限，並未及
    於原告申請准許指定之商品，依法並無申請評定之資格，況致豐公司並未就「畫
    布」以「銀雕」為商標，申請註冊，而取得商標專用權，更可證明致豐公司無權
    利對原告銀雕畫布之註冊商標請求評定之資格，更無保護之依據，被告不查，率
    為不利於原告之處分，其處分已明顯違法，且嚴重影響原告之權益：
、按商標自註冊之日起，由註冊人取得商標專用權。商標專用權以請准註冊之商標
    及所指定之商品為限，商標法第二十一條定有明文。亦即商標法所保護之商標專
    用權除了限於請准註冊之商標外，尚限定於請准註冊所「指定之商品」，此為商
    標法第二十一條所明定，亦即請准註冊之商標與所指定之商品，是劃定商標範圍
    之兩大要素，而為商標法上保障商標專用權之重要原則。
、惟查，本件致豐公司所申請之商標，依被告所核准之指定商品，僅有「紙捲、紙
    管、單光紙、包裝紙．．．」等紙類產品，並未指定於「畫布」，故依商標法第
    二十一條之規定，致豐公司只能就上述紙類商品主張其商標專用權，而不能逾此
    範圍就本件銀雕畫布為排他性之請求。
、再觀之原告所獲准註冊之商品則已指名為「畫布」及「電腦畫布」，足證致豐公
    司對於銀雕畫布根本無主張商標權利之餘地，今致豐公司卻就原告所有之商標及
    被告核准指定之商品為評定，顯於法不合。何況致豐公司並未就「畫布」類之商
    品以「銀雕」為商標申請註冊，而取得商標專用權，足證其根本無申請本件銀雕
    商標評定之權利與保護之依據，故被告對無申請評定權利之評定，未予駁回，反
    而為不利於原告之處分，其處分明顯違法，而應予撤綃。
(2)、關於致豐公司主張原告違反商標法第三十七條第十四款規定乙節，致豐公司並未
    能舉證證明其為銀雕畫布之發明人，且係唯一產源而領先業界各廠商使用「銀雕
    」為系爭產品之商標。致豐公司之論據原無可採，今被告就此關鍵構成要件未予
    審查，足證原處分違法，而應予撤銷：
、本件致豐公司雖主張其為銀雕畫布之首創人且係唯一產源，但致豐公司並未檢附
    中央標準局所公佈應備之證據，以明其所首創銀雕畫布之時間、開始使用「銀雕
    」為商標之時間、使用該商標商品之銷售量、銷售範圍及廣告之數量、質量與其
    市場佔有率，故實不能據以認定原告以「銀雕」商標產銷系爭畫布之歷史悠久，
    且為著名商標。另致豐公司所附銀雕畫布之使用材料與製作過程資料，雖為致豐
    公司生產畫布之製程，惟該製程並未取得專利權，根本不能證明其為銀雕畫布之
    發明人，更無法據以證明其乃銀雕畫布之唯一產源。而衡之經驗法則，如致豐公
    司為銀雕畫布之發明人，其何以遲遲不申請專利，足證其所言不實。
、致豐公司是否為銀雕畫布之發明人，且係唯一產源及何時開始使用「銀雕」為商
    標乙節，其均無法舉證以實其說，已如上述，故致豐公司是否領先業界使用銀雕
    為商標於同一或類似商品乙節，仍有待質疑，顯然致豐公司並未能證明系爭商標
    存有商標法第三十七條第十四款前段所定「相同或近似於他人『先使用』於同一
    商品或類似商品之商標」之情事，其據此請求撤銷系爭商標之註冊，誠屬牽強。
    詎被告明知致豐公司無法證明其「先使用」於同一商品或類似商品之商標圖樣乙
    節，竟率予評定本件註冊商標「銀雕」為無效，足證被告乃違法認定事實。
、致豐公司既無法證明其率先使用「銀雕」為商標之事實，其如何能謂原告因與致
    豐公司具有契約、業務往來關係，而知悉他人商標存在，並搶先申請註冊該商標
    ？職是，被告以原告違反商標法第三十七條第十四款之規定，而評定本件註冊商
    標無效之處分，洵無理由。
３、綜上論結，本件系爭商標實無商標法第三十七條第十四款規定之情事存在，故請
    判決如原告訴之聲明。
二、被告陳述：
１、商標之註冊違反商標法第三十一條第五項、第三十六條、第三十七條第一項或第
    四十二條第二項後段之規定者，利害關係人得申請商標主管機關評定其註冊為無
    效，為現行商標法第五十二條第一項所明定。又依同法施行細則第四十條第二款
    商標評定案件適用註冊時之規定，本件被評定之系爭商標係於八十八年七月一日
    核准註冊，其商標之評定核應適用八十六年五月七日修正公布，八十七年十一月
    一日施行之商標法。
２、按商標圖樣「相同或近似於他人先使用於同一商品或類似商品之商標者，而申請
    人因與該他人間具有契約、地緣、業務往來或其他關係，知悉他人商標存在者」
    ，不得申請註冊，為本件商標註冊時商標法第三十七條第十四款前段所明定。而
    判斷兩商標近似與否，應依具有普通知識之一般商品購買人施以普通之注意，異
    時異地隔離觀察，有無引起混同誤認之虞以為斷。又申請人與該他人間有無契約
    、地緣、業務往來或其他關係，而知悉他人商標存在者，應就具體事實判斷之。
３、查致豐公司於八十六年起即以「銀雕」二字作為商標名稱使用於畫布商品，並行
    銷據以評定商標商品於廣告設計公司、打字行、電腦資訊公司、攝影婚紗等公司
    行號，而原告亦曾在八十六年九月三日與致豐公司簽訂授權合約書，代為銷售致
    豐公司之銀雕畫布，是早於系爭商標於八十七年六月二十五日申請註冊日前，致
    豐公司先使用據以評定商標之事實足堪認定，凡此有致豐公司檢送統一發票正本
    、律師函影本等證據資料附卷可稽。是原告既因業務往來關係而知悉據以評定商
    標之存在，原告未得致豐公司之同意即以相同之中文作為本件系爭註冊第八五七
    五五二號「銀雕」商標圖樣申請註冊，並指定使用於畫布、電腦畫布等同一或類
    似商品，揆諸前揭說明，自有首揭條款規定之適用。又本件商標既依註冊時商標
    法第三十七條第十四款規定評決其註冊為無效，則其是否尚有違反同法條第七款
    之規定，自毋庸再予審究，併予敘明。
４、綜上論述，被告之原處分洵無違誤，請判決如被告答辯之聲明。
    理  由
一、本件原告經合法通知，未於言詞辯論期日到場，核無行政訴訟法第二百十八條準
    用民事訴訟法第三百八十六條各款所列之情事，爰依被告之聲請，由其一造辯論
    而為判決，合先敘明。
二、按商標圖樣「相同或近似於他人先使用於同一商品或類似商品之商標，而申請人
    因與該他人間具有契約、地緣、業務或其他關係，知悉他人商標存在者。」不得
    申請註冊，為商標法第三十七條第十四款所規定。又申請人與該他人間有無契約
    、地緣、業務往來或其他關係，而知悉他人商標存在者，應就具體事實判斷之。
三、查本件被告以致豐公司於八十六年起即以「銀雕」二字作為商標名稱使用於畫布
    商品，並行銷據以評定商標商品於廣告設計公司、打字行、電腦資訊公司、攝影
    婚紗等公司行號，而原告亦曾在八十六年九月三日與致豐公司簽訂授權合約書，
    代為銷售致豐公司之銀雕畫布，是早於系爭商標八十七年六月二十五日申請註冊
    日前，致豐公司先使用據以評定商標之事實足堪認定，凡此有致豐公司檢送統一
    發票正本、律師函影本等證據資料附卷可稽。是原告既因業務往來關係而知悉據
    以評定商標之存在，原告未得致豐公司之同意即以相同之中文作為系爭註冊第八
    五七五五二號「銀雕」商標圖樣申請註冊，並指定使用於畫布、電腦畫布等同一
    或類似商品，揆諸前揭說明，自有首揭條款規定之適用。又系爭商標既依註冊時
    商標法第三十七條第十四款規定評決其註冊為無效，則其是否尚有違反同法條第
    十款之規定，毋庸再予審究，乃為評定成立之處分。原告不服，提起訴願訴稱，
    致豐公司據以評定之註冊第八五七五三二號「銀雕」商標專用權僅及於其指定使
    用之紙捲、紙管、包裝紙等紙類產品，並未指定於系爭商標指定使用之畫布商品
    ，並無申請評定系爭商標之權利；另稱致豐公司並未能舉證證明其為銀雕畫布之
    發明人，且係唯一產源而領先業界各廠商使用「銀雕」商標，自無商標法第三十
    七條第十四款規定之適用云云。訴願決定機關以，按首揭商標法第三十七條第十
    四款規定之立法目的，主要為防杜因契約、地緣、業務往來或其他關係，知悉他
    人先使用商標之存在，且未徵得該他人之同意，搶先申請註冊，違反商場秩序之
    行為；至該他人商標僅須確有先使用於同一或類似商品之情事存在即為已足，並
    不以該他人商標須在我國獲准註冊為要件。經查，據致豐公司提出之數本統一發
    票正本、律師函影本等證據資料，證明其於八十六年起即以「銀雕」二字作為商
    標名稱使用於畫布商品，並行銷於廣告設計公司、打字行、電腦資訊公司、攝影
    婚紗等公司行號，原告亦在八十六年九月三日與致豐公司簽訂有授權合約書，代
    為銷售致豐公司之銀雕畫布，為原告所不爭之事實，是原告以相同之中文作為系
    爭註冊第八五七五五二號「銀雕」商標圖樣申請註冊，並指定使用於畫布、電腦
    畫布等同一或類似商品，自有違首揭法條之規定。至訴稱致豐公司所有之註冊第
    八五七五三二號「銀雕」商標未能證明系爭商標有違法情事乙節，經核該商標並
    非本件據以評定商標，原告顯有誤解。綜上所述，被告所為本件原告註冊第八五
    七五五二號「銀雕」商標之註冊應為無效之處分，洵無不合，應予維持。
四、原告於本件行政訴訟中猶執前詞爭議，訴稱，致豐公司據以評定之註冊第八五七
    五三二號「銀雕」商標專用權僅及於其指定使用之紙捲、紙管、包裝紙等紙類產
    品，並未指定於系爭商標指定使用之畫布商品，並無申請評定系爭商標之權利。
    且致豐公司並未能舉證證明其為銀雕畫布之發明人，且係唯一產源而領先業界各
    廠商使用「銀雕」商標，自無商標法第三十七條第十四款規定之適用云云。惟查
    ，致豐公司於八十六年起即以「銀雕」二字作為商標名稱使用於畫布商品，並行
    銷據以評定商標商品於廣告設計公司、打字行、電腦資訊公司、攝影婚紗等公司
    行號，而原告亦曾在八十六年九月三日與致豐公司簽訂授權合約書，代為銷售致
    豐公司之銀雕畫布，是早於系爭商標於八十七年六月二十五日申請註冊日前，致
    豐公司先使用據以評定商標之事實足堪認定，凡此有致豐公司檢送統一發票正本
    、律師函影本等證據資料附卷可稽。是原告既因業務往來關係而知悉據以評定商
    標之存在，原告未得致豐公司之同意即以相同之中文作為本件系爭註冊第八五七
    五五二號「銀雕」商標圖樣申請註冊，並指定使用於畫布、電腦畫布等同一或類
    似商品，自有首揭條款規定之適用。
五、綜上所述，原告之陳詞均不可採，則被告所為申請成立之處分，揆諸首揭規定，
    並無違誤，訴願決定予以維持，亦無不合。原告徒執前詞，訴請撤銷訴願決定及
    原處分，並無理由，應予駁回。
六、本件事證已臻明確，兩造其餘攻擊防禦方法與本件判決結果不生影響，故不逐一
    論述，併此敘明。
據上論結，本件原告之訴為無理由，爰依行政訴訟法第九十八條第三項前段、第二百
十八條，民事訴訟法第三百八十五條第一項前段判決如主文。
中    華    民    國      九十一      年      十一      月    二十      日
                              臺 北 高 等 行 政 法 院 第 二 庭
                                    審 判 長 法    官 徐瑞晃
                                             法    官 李得灶
                                             法    官 吳慧娟
右為正本係照原本作成。
如不服本判決，應於送達後二十日內，向本院提出上訴狀並表明上訴理由，如於本判
決宣示後送達前提起上訴者，應於判決送達後二十日內補提上訴理由書（須按他造人
數附繕本）。
中    華    民    國      九十一      年      十一      月    二十      日
                                             書 記 官 劉道文
